【裁判字號】    95,易,2295
【裁判日期】    951122
【裁判案由】    詐欺
【裁判全文】
臺灣臺中地方法院刑事判決              95年度易字第2295號
公  訴  人  臺灣臺中地方法院檢察署檢察官
被      告  甲○○
上列被告因詐欺案件，經檢察官提起公訴（九十五年度偵緝字第
九六九號），本院判決如下：
    主    文
甲○○無罪。
    理    由
一、公訴意旨略以：被告甲○○（原名王品）、丙○○（另案通
    緝）二人共同經營「御風行」，被告並為負責人，竟共同意
    圖為自己不法之所有，並基於概括之犯意，明知渠等二人已
    陷於無償債能力之嚴重狀態，仍自民國九十四年六月間起，
    先後多次持以「御風行（負責人王品）」名義所簽發如附表
    所示之支票十一紙，至臺中縣太平市○○路一四六七號，向
    告訴人乙○○佯稱因生意往來需款孔急為由，調借新臺幣（
    下同）二百六十九萬七千四百六十元，並共同簽發面額三百
    萬元之本票以供擔保，使告訴人陷於錯誤，認係生意所需而
    如數借與，詎支票屆期提示付款遭拒，而被告、丙○○均逃
    匿避不見面，告訴人催討無著始知受騙；因認被告涉有刑法
    第三百三十九條第一項之詐欺取財罪嫌。
二、按犯罪事實應依證據認定之，無證據不得認定犯罪事實；不
    能證明被告犯罪或其行為不罰者，應諭知無罪之判決，刑事
    訴訟法第一百五十四條第二項、第三百零一條第一項分別定
    有明文。而刑事訴訟法上所謂認定犯罪事實之證據，係指足
    以認定被告確有犯罪行為之積極證據而言，該項證據自須適
    合於被告犯罪事實之認定，始得採為斷罪資料，最高法院二
    十九年上字第三一０五號著有判例。又認定犯罪事實所憑之
    證據，無論係直接證據或間接證據，其為訴訟上之證明，須
    於通常一般之人均不致有所懷疑，而得確信其為真實之程度
    者，始得據為有罪之認定，倘其證明尚未達到此一程度，而
    有合理之懷疑存在，復無其他調查途徑可尋，法院即應為無
    罪之判決，最高法院七十六年台上字第四九八六號著有判例
    。
三、公訴意旨認被告涉有前開詐欺罪嫌，無非係以：被告坦承有
    經營「御風行」並為負責人及上揭借款之事實；而本件被告
    詐騙之事實，業據告訴人具結證稱：被告是負責人也是票主
    ，借款二人有共同運用，而且他們是空頭公司，開票向他人
    借款又到處換票，顯然有詐騙之意思等情甚詳，復有卷附支
    票十一紙及退票理由單、擔保本票一張可稽，又依被告所述
    ，公司成立時資本只有十萬元，也是向他人借的，當時丙○
    ○就已負債二百萬元，每月都從公司挪用幾十萬元去還債，
    後來退票總共有二千萬元之情節，及卷附另案邱淑敏、林燕
    金告訴之事實所示，被告等借貸款項時，早陷於無資力不能
    支付之狀態，竟隱瞞此事實，仍向告訴人借貸二百六十九萬
    七千四百六十元，事後非但分文未還，且又逃匿避不見面，
    嗣經通緝始到庭，是被告共同意圖為自己不法之所有，詐取
    告訴人款項之犯行，已甚灼然等，資為論據。
四、訊據被告堅詞否認有何詐欺之犯行，辯稱：伊是「御風行」
    之人頭負責人，實際負責人是其姊夫丙○○，九十一年八月
    份成立「御風行」，丙○○便表示要拿公司所賺的錢來還債
    ，結果因為丙○○拿走的錢超過公司營收賺取之利潤，加上
    公司營業一年多即呈現負債狀況，對外借貸之款項，每月利
    息高達四、五十萬元，公司每月營業額二、三百萬元不足以
    支應，才會跳票倒閉，丙○○自九十四年六月間開始，拿公
    司票向告訴人借款，合計僅有九十幾萬元而已，非若起訴書
    所載之二百六十九萬七千四百六十元，且公司本身亦有向銀
    行借款一千元，是由伊父親及女友擔任保證人，伊不可能會
    以公司名義向人詐騙等語。
五、經查：
（一）對於「御風行」簽發如附表所示之支票之用途，業據被告
      於本院審理中供稱：「御風行」公司先後向告訴人借款三
      次，每次都是以合計面額為一百萬元之數張支票，交給告
      訴人持往銀行作票貼，取得之款項再由告訴人交予伊公司
      小姐，其中有二次係伊親自去向告訴人取款，每次實拿九
      十三萬多元，因為須扣除利息，起訴書附表所稱之二百六
      十九萬七千四百六十元，其中僅有附表編號四、七、八所
      示之三張支票係開給告訴人作為最後一次票貼之用，其餘
      支票均是向「巨道公司」借款八百多萬元所簽發，並非開
      立給告訴人之支票等語（參照本院卷第一一四頁），核與
      告訴人於本院審理中陳稱：如附表編號四、七、八所示是
      丙○○向伊做票貼一百萬元所交付，其他均是「巨道公司
      」所交付，因為「巨道公司」之王先生是伊好朋友，不想
      出面，所以將該支票交付予伊，委託伊幫忙處理，三百萬
      元本票也是被告公司開給「巨道公司」等語（參照本院卷
      第一一八頁），由此可知，如附表編號一至三、五、六、
      九至十一所示之支票，均係被告擔任負責人之「御風行」
      向案外人「巨道公司」借款所簽發，就該部分之借款債務
      糾紛，應係存在於被告公司與「巨道公司」間，而告訴人
      取得前開支票，僅係受委託催討債務而已，並無承受兩造
      間之債權債務關係，因此，就該部分告訴人主張遭被告與
      丙○○以生意往來需款孔急為由，調借現金二百六十九萬
      七千四百六十元，並簽發面額三百萬元之本票以供擔保等
      情，顯然與事實不符，自難據以採信。
（二）而就丙○○持如附表編號四、七、八所示之三張支票向告
      訴人做最後一次票貼部分，業據被告供述屬實，業如前述
      ，告訴人對此亦不爭執。又觀諸該三張支票之票載發票日
      分別為九十四年九月二十七日、九十四年十月四日、九十
      四年十月十三日，此有本票影本三張及退票理由單三份（
      參照九十五年度他字第一００號偵查卷第八至十頁）在卷
      可稽，佐以告訴人於本院審理中結證稱：「丙○○借款時
      ，一般都是開二、三個月的期票，所以實際借款日期應該
      是發票日前二、三個月。」等語（參照本院卷第一一二頁
      ），由此推算，丙○○向告訴人當次所做一百萬元票貼之
      時間，應該是票載發票日前二、三個月即九十四年六、七
      月間。再經本院分別向「御風行」申請開立支票存款帳戶
      之金融單位函詢結果：「御風行」向新竹國際商業銀行
      大里分行申請開立之帳號2729號支票存款帳戶，係於九十
      三年十二月十五日開戶，九十四年九月八日開始退票，九
      十四年九月二十三日遭列為拒絕往來，此有新竹國際商業
      銀行大里分行九十五年九月二十五日竹商銀大里字第0950
      0208號函暨檢附之往來明細表在卷可稽（參照本院卷第四
      七至五八頁）；「御風行」向臺中商業銀行北太平分行
      申請開立之帳號20293號支票存款帳戶，係於九十二年六
      月十三日開戶，九十四年九月九日開始退票，九十四年九
      月二十三日遭列為拒絕往來，此有臺中商業銀行北太平分
      行九十五年九月二十日中北平字第09502500328號函暨檢
      附之兌付交易明細在卷可稽（參照本院卷第六十至七二頁
      ）；「御風行」向臺灣中小企業銀行太平分行申請開立
      之帳號7855-7號支票存款帳戶，係於九十一年十二月三日
      開戶，九十四年九月十一日開始退票，九十四年九月二十
      三日拒絕往來，此有臺灣中小企業銀行太平分行九十五年
      九月二十五日九五太平字第00458號函暨檢附之支票兌付
      往來情形在卷可稽（參照本院卷第七四頁）；可見「御風
      行」係自九十一年間起即陸續申請開立支票存款帳戶，期
      間支票兌付情況均正常，迄於九十四年九月八日始陸續開
      始退票，並於九十四年九月二十三日遭列為拒絕往來，足
      證在丙○○持前開如附表編號四、七、八所示之公司支票
      向告訴人票貼一百萬元時，「御風行」之支票兌付情形仍
      屬正常。
（三）再者，一般公司營運狀況，難免有資金調借週轉之情況，
      依據被告所言，「御風行」於成立一年多即開始有負債之
      情形，惟依據票據兌付情況，均能正常兌現，亦足以推論
      「御風行」應非空頭公司，而係有實際在營運，佐以告訴
      人於本院審理中證稱：「我認為被告有衝勁，所以才願意
      借錢給他們。」、「我有去過他們公司，他們有營業，但
      是跳票之後，就沒有再營業了。」、「他們（指御風行）
      將五金上面鍍色，做外銷，我認為他們有前景，所以才會
      願意借錢給他們。」等語（參照本院卷第一一一頁）可知
      ，「御風行」確有從事五金鍍色外銷之業務，且告訴人在
      主觀評估後，認為「御風行」有前景才會答應票貼予丙○
      ○及被告共同經營之「御風行」，可見告訴人答應票貼之
      原因，並非出於丙○○或被告施用任何詐術，而係自由意
      識之決定，應與詐欺罪之法律構成要件不該當。何況，丙
      ○○向告訴人票貼所提供之支票，雖未兌現，造成告訴人
      現時無法受償之損害，然告訴人仍得依據票據關係或民事
      債務不履行之法律關係，依循民事訴訟途徑向「御風行」
      負責人被告及實際負責人丙○○求償，以填補其損害，從
      而，本件應係告訴人與被告、丙○○所經營之「御風行」
      間之民事債務糾紛，告訴人應循民事訴訟途徑，始為適途
      。至於公訴人所提供「御風行」及丙○○之票據信用資訊
      ，顯示「御風行」自九十四年九月八日起至九十五年九月
      十一日止，連續退票達二百二十一張，總金額高達二千八
      百餘萬元，並提出法務部票據信用資訊連結作業系統查詢
      資料為憑（參照本院卷第七五至九九頁），「御風行」確
      實有自九十四年九月八日陸續退票之情事，惟就後續退票
      之情事，尚不足以資為被告與丙○○於票貼之時，即有詐
      欺之意圖及犯行，併此敘明。
（四）末查，事實之認定，應憑證據，如未能發現相當證據，或
      證據不足以證明，自不能以推測或擬制之方法，為裁判基
      礎；又認定犯罪事實所憑之證據，雖不以直接證據為限，
      間接證據亦包括在內，然無論直接證據或間接證據，其為
      訴訟上之證明，須於通常一般之人均不致有所懷疑，而得
      確信其為真實之程度者，始得據為有罪之認定，倘其證明
      尚未達此一程度，而有合理之懷疑存在而無從使事實審法
      院得有罪之確信時，即應由法院為諭知被告無罪之判決。
      對於公訴意旨所指被告與丙○○共同詐欺之犯行，現有事
      證尚不足以使本院產生有罪之心證；此外，復查無其他積
      極證據足資證明被告有施用詐術向告訴人詐取財物之行為
      ，其被訴詐欺之犯行應屬不能證明，揆諸前揭規定及判例
      意旨，本院自應為無罪判決之諭知。
據上論斷，應依刑事訴訟法第三百零一條第一項，判決如主文。
中    華    民    國    95    年    11    月    22    日
                  刑事第五庭    審判長法  官  賴恭利
                                      法  官  劉麗瑛
                                      法  官  巫淑芳
上正本證明與原本無異。
如不服本判決，應於送達後十日內向本院提出上訴狀（須附繕本
），上訴於臺灣高等法院臺中分院。
                                      書記官  王麗麗
中    華    民    國    95    年    11    月    22    日
附表：以御風行（負責人王品）名義簽發之支票
┌──┬─────┬────┬──────┬─────┐
│編號│付款人    │發票日  │票號、帳號  │面額      │
├──┼─────┼────┼──────┼─────┤
│  1 │新竹國際商│94.09.17│AA0000000、 │92500元   │
│    │業銀行大里│        │002729      │          │
│    │分行      │        │            │          │
├──┼─────┼────┼──────┼─────┤
│  2 │臺灣中小企│94.09.21│AS0000000、 │245000元  │
│    │業銀行太平│        │07855-7     │          │
│    │分行      │        │            │          │
├──┼─────┼────┼──────┼─────┤
│  3 │臺中商業銀│94.09.23│KPA0000000、│247520元  │
│    │行北太平分│        │2729        │          │
│    │行        │        │            │          │
├──┼─────┼────┼──────┼─────┤
│  4 │臺灣中小企│94.09.27│AS0000000、 │275400元  │
│    │業銀行太平│        │07855-7     │          │
│    │分行      │        │            │          │
├──┼─────┼────┼──────┼─────┤
│  5 │臺灣中小企│94.10.02│AS0000000、 │300000元  │
│    │業銀行太平│        │07855-7     │          │
│    │分行      │        │            │          │
├──┼─────┼────┼──────┼─────┤
│  6 │臺灣中小企│94.10.02│AS0000000、 │20000元   │
│    │業銀行太平│        │07855-7     │          │
│    │分行      │        │            │          │
├──┼─────┼────┼──────┼─────┤
│  7 │臺灣中小企│94.10.04│AS0000000、 │393600元  │
│    │業銀行太平│        │07855-7     │          │
│    │分行      │        │            │          │
├──┼─────┼────┼──────┼─────┤
│  8 │臺灣中小企│94.10.13│AS0000000、 │314040元  │
│    │業銀行太平│        │07855-7     │          │
│    │分行      │        │            │          │
├──┼─────┼────┼──────┼─────┤
│  9 │臺灣中小企│不詳    │AS0000000、 │273600元  │
│    │業銀行太平│        │07855-7     │          │
│    │分行      │        │            │          │
├──┼─────┼────┼──────┼─────┤
│ 10 │臺灣中小企│不詳    │AS0000000、 │285000元  │
│    │業銀行太平│        │07855-7     │          │
│    │分行      │        │            │          │
├──┼─────┼────┼──────┼─────┤
│ 11 │新竹國際商│94.06.14│AA0000000、 │25800元   │
│    │業銀行大里│        │002729      │          │
│    │分行      │        │            │          │
├──┴─────┴────┴──────┼─────┤
│合                                    計│0000000元 │
└────────────────────┴─────┘


司法院資訊處製作；財團法人民間司法改革基金會備份。
